臺灣彰化地方法院民事判決　　　　　　　　　　　　　九十年度重訴字第二四五號
　　原　　　告　　丙○○
　　訴訟代理人　　林世祿律師
　　複　代理人　　甲○○
　　被　　　告　　乙○○
右當事人間請求分割共有物事件，本院判決如左：
    主      文
兩造共有坐落彰化縣大村鄉○○段一０八地號、地目田、面積０．五九二九四九公頃
之土地准予原物分割，其分割方法如複丈成果圖所示編號１部分、面積０．四七四三
五九公頃，分歸原告取得；編號２部分，面積０．一一八五九０公頃，分歸被告取得
。
訴訟費用由被告負擔五分之一，餘由原告負擔。
    事      實
甲、原告方面：
  一、聲明：除訴訟費用之裁判外，餘如主文所示。
  二、陳述：
    (一)坐落彰化縣大村鄉○○段一０八地號、地目田、面積０．五九二九四九公頃
        之土地為兩造所共有，原告應有部分為四五分之三六，被告應有部分為五分
        之一。又兩造就系爭土地並未訂有不分割之特約，依物之使用之目的亦無不
        能分割之情形，而兩造復無法達成分割之協議，爰依民法第八百二十三條及
        第八百二十四條規定訴請分割系爭土地。
    (二)系爭土地為農地，僅能依共有人之人數分割筆數，故既成道路部分宜由兩造
        依應有部分比例分攤。
    (三)系爭土地之葡萄園為原告所有，該葡萄園之設備價值不少，且果樹依樹齡關
        係年產量，應依使用現狀分割始屬合理。
  三、證據：提出土地登記謄本一件及地籍圖謄本一件為證。
乙、被告方面：
    被告受合法通知，未於最後言詞辯論期日到場，惟據其以前到場所為之聲明及陳
    述略稱：
  一、聲明：原告之訴駁回，訴訟費用由原告負擔。
  二、陳述：
    (一)同意分割，但不同意原告之分割方法，因系爭土地東西狹長，僅東側有道路
        可供出入，被告使用之土地分處二地，其中北側之地面積０．０三二九三０
        公頃，為土崙階梯狀，無法以現代農具耕作及種植一般作物，僅有不及一公
        尺寬度之水泥路供出入，而南側之地面積０．０九二００六公頃，出入口幾
        遭原告堵住，一般農機無法進出，而原告使用之土地亦呈不規則狀，從事農
        作亦有不便，為達最佳利用價值，應以被告提出之分割方案為佳。
    (二)原告若認被告之分割方案價值不均等，被告同意將該方案送鑑價決定補償金
        額，鑑價費用由被告先行繳納。
丙、本院依職權囑託彰化縣員林地政事務所指派測量員會同本院及兩造勘測系爭土地
    ，並繪製複丈成果圖到院。
    理      由
一、本件被告受合法通知，未於最後言詞辯論期日到場，核無民事訴訟法第三百八十
    六條各款所列情形，爰依原告之聲請，由其一造辯論而為判決。
二、按各共有人，得隨時請求分割共有物。又共有物之分割方法，不能協議決定者，
    法院得因任何共有人之聲請，命以原物分配於各共有人。民法第八百二十三條第
    一項及第八百二十四條第二項分別定有明文。本件原告主張系爭土地為兩造所共
    有，原告應有部分為四五分之三六，被告應有部分為五分之一，兩造就系爭土地
    並未訂有不分割之特約，依物之使用之目的亦無不能分割之情形，復無法達成分
    割協議之事實，已據其提出土地登記謄本一件及地籍圖謄本一件各在卷為憑，核
    屬相符，亦為被告不爭執，原告之主張自堪信為真實。從而，原告既為系爭土地
    共有人之一，其依據共有人之共有物分割請求權訴請分割系爭土地，依首揭法條
    規定，即無不合，應予准許。
三、又系爭土地之地目為田，地形呈東西狹長走向，除東側毗鄰道路可供對外通行，
    東南側亦有占用系爭土地之既成道路  (面積０．０一００七四公頃)連接上開道
    路出入使用，而系爭土地僅原告建有農舍一間，其餘均供耕作使用，分別為原告
    所有之葡萄園及被告所有菜園乙節，業據本院依職權囑託彰化縣員林地政事務所
    指派測量員於民國  (下同)九十年八月二十一日上午會同本院及兩造勘測系爭土
    地屬實，製有勘驗筆錄及現場略圖可按，並命測量員就系爭土地之使用現況繪製
    複丈成果圖到院供參。另系爭土地究應如何分割為妥適，兩造雖分別提出分割方
    案供本院審酌，惟兩造之分割方案差異在於─原告提出如複丈成果圖所示之分割
    方案係按系爭土地之使用現況分割，既成道路部分由兩造依應有部分比例分攤，
    而被告提出之分割方案則將系爭土地逕分為東西二部分，東半部土地由被告取得
    ，西半部土地由原告取得，既成道路全部劃入東半部，均由被告取得。是本院斟
    酌兩造提出分割方案固各就有利於己部分為主張，然其優劣情形如次：
  (一)被告主張之分割方案雖使兩造取得之土地地形較為方整，有利農業機械耕作使
      用，惟被告分得之東半部土地儘取毗鄰道路及既成道路之全部，將使原告分得
      之土地無適當之道路可供對外聯絡，日後將衍生袋地通行權之糾紛，而該部分
      土地復有原告建有農舍一間及葡萄園之一部，被告若取得該部分之土地，勢必
      拆除該農舍及剷除葡萄園等地上物，將使原告造成損害，被告將如何補償原告
      之損失，竟略而不提，則被告主張之分割方案明顯損人利己，有欠公平，並非
      適宜之分割方案。
  (二)原告主張之分割方案依系爭土地之使用現況為分割，分割後兩造取得之土地形
      狀均為不規則，或不利於農業機械耕作，然該方案就兩造現有之農舍、葡萄園
      及菜園等均維持原狀，而既成道路由兩造按應有部分比例分攤其使用面積，分
      割後均有繼續使用該既成道路通行之權利，兩造就日後系爭土地之使用及對外
      聯絡，將不因系爭土地之分割而受影響。
  (三)依前述，本院認為原告之分割方案特點在於系爭土地之使用維持現狀，兩造均
      不致因土地分割而受有更不利益之情形，較之被告提出之分割方案為佳，是系
      爭土地之分割方法應以原告提出如複丈成果圖所示之分割方案為適當，故諭知
      系爭土地之分割方法如主文第一項所示。至被告復主張原告若認被告之分割方
      案價值不均等，同意將該方案送鑑價決定補償金額云云，惟被告事後就分割方
      案鑑價及分割方案繪製分割圖部分，均拒不依本院囑託之鑑定機關要求繳納相
      關費用，致鑑定機關無法實地鑑價及繪圖送院，有鑑定機關華聲企業發展鑑定
      顧問有限公司公證鑑定研究處九十年十二月十二日華聲字第一二九四八─一號
      函及彰化縣員林地政事務所九十年十一月七日九０員地二字第七七五六號函各
      附卷可稽，被告就其主張既無法配合向鑑定機關繳納相關費用，無異默示捨棄
      其主張，本院自無從進一步審酌其主張是否另有可採之處，併予敘明。
四、又本件為分割共有物事件，被告在訴訟程序進行中提出各種攻擊防禦方法，均屬
    伸張或防衛其權利所必要之行為，爰命勝訴當事人之原告負擔訴訟費用之一部，
    故諭知訴訟費用之負擔如主文第二項所示。
五、結論：本件原告之訴為有理由，並依民事訴訟法第三百八十五條第一項前段、第
    七十八條、第八十一條第二款，判決如主文。
中　　　華　　　民　　　國　　九十一　　年　　　一　　　月　　十八　　　日
                                    臺灣彰化地方法院民事第一庭
                                        法　　　官　  林    金    灶
右為正本係照原本作成。
如對本判決上訴，應於判決送達後二十日內向本院提出上訴狀。
中　　　華　　　民　　　國　　九十一　　年　　　一　　　月　　十八　　　日
                                        法院書記官　  邱    柏    滄
